【裁判字號】    96,訴,6498
【裁判日期】    970110
【裁判案由】    債務不履行損害賠償
【裁判全文】
臺灣臺北地方法院民事判決              96年度訴字第6498號
原      告  星訊廣告設計有限公司
法定代理人  乙○○
訴訟代理人  黃梅芬律師
被      告  甲○○Leon .
訴訟代理人  謝震武律師
            王嘉翎律師
            陳鎮宏律師
上列當事人間請求侵權行為損害賠償事件，本院於民國96年12月
20日言詞辯論終結，判決如下：
    主      文
被告應給付原告新臺幣參拾貳萬元，及自民國九十六年六月八日
起至清償日止，按週年利率百分之五計算之利息。
原告其餘之訴駁回。
訴訟費用由被告負擔九分之一，餘由原告負擔。
本判決第一項於原告以新臺幣拾壹萬元供擔保後，得假執行；但
被告如以新臺幣參拾貳萬元為原告預供擔保，得免為假執行。
    事實及理由
壹、原告主張：
一、原告為經營模特兒及演藝經紀代理之公司，於93年5月24 日
    與被告簽定短期模特兒經紀約，由原告引介被告於台灣工作
    ，嗣因兩造合作愉快，且原告為被告爭取到參加三立電視台
    偶像劇「天國的嫁衣」中第一男主角之演出機會，兩造遂訂
    定延長三年專屬經紀合約（以下簡稱系爭合約），合約期間
    自民國93年5月24日起至96年5月23日止。
二、詎被告於系爭合約期間內，即於 96年5月初未經原告同意，
    擅自安排其自96年5月20日起至96年5月26日止於大陸地區之
    公開表演行程；被告於大陸地區所參加之公開表演行程計有
    ：
    (一)被告於 96年5月20日於長春之吉林電視台錄製「超級樂八
      點」綜藝節目；
    (二)被告於96年5月21日前往北京，並於當日下午3時，參加「
      V.SOHU明星在線」網路視訊之現場訪談節目；
    (三)被告於96年5月21日下午6時許，參加「陽光快車道」綜藝
      節目之錄影；
    (四)被告於96年 5月21日晚間，參加「莎莎音樂教室」之訪談
      節目；
    (五)被告於96年 5月22日上午11時許，參加騰訊網路視訊「明
      星面對面」之現場訪談節目；
    (六)被告於96年5月22日下午7時許，參加廣播電台 FM974「在
      流行」節目之訪談；
    (七)被告於96年5月23日晚上6時許，參加「一然坊」廣播電台
      之訪談節目；
    (八)被告分別於96年5月24日及96年5月26日於北京麥樂迪樂壇
      店及上海麥樂迪徐家店，公開與影迷見面訪談。
三、兩造於系爭合約第二條約定，系爭合約期間內，被告於台灣
    地區內、外之所有一切影像廣告、平面廣告、媒體宣傳（包
    含但不限於海報、報紙、雜誌、廣播、電視、電影、錄影帶
    、雷射唱片、光碟、網際網路、唱片宣傳活動及其他可能產
    生之媒體等）、影視演出、活動、訪問、商品廣告、肖像權
    及任何公開表演或公開露面等，均專屬由原告負責接洽及處
    理，被告不得私自或自行指派、委託第三者與任何他人接洽
    、協商議價或訂約等，倘有任何違反情事，則被告同意支付
    原告違約罰金新台幣（下同） 300萬元作為賠償。被告於大
    陸所安排之上開公開活動，既均於兩造之系爭合約有效期間
    內，原告爰依系爭合約第二條約定，請求被告賠償 300萬元
    。
四、被告雖抗辯約定之違約金過高，然查：
    (一)原告為開拓被告戲劇方面之發展，曾促成被告及原告與附
      屬於三立電視台之訴外人怡佳娛樂經紀公司（以下簡稱怡
      佳公司）共同訂定三方契約。原告為協助被告之影藝事業
      ，甚至於三方契約中，除保留被告拍攝廣告或代言時之酬
      勞外，放棄被告從事其他工作所得收益之經紀費用。且上
      開三方契約於95年7月8日終止後，原告仍繼續與訴外人怡
      佳公司接洽，並無償地為被告爭取相關演出及出書事宜。
      嗣被告於大陸拍劇期間，因財務問題與訴外人怡佳公司發
      生不快，原告甚至代訴外人怡佳公司墊付21萬元予被告，
      使被告順利完成「想飛」戲劇之拍攝。原告並曾於95 年9
      月後為被告接洽亞太影展主持、李玫MV拍攝、各大商品出
      席活動、媒體雜誌專訪及偶像劇「放羊星星」之演出等，
      而後原告為被告爭取之戲劇演出機會時，被告均以想要休
      息為由拒絕演出，並於系爭合約期滿後三日即96年5 月28
      日，於大陸宣稱更換經紀公司，原告始知悉被告於合約期
      間以想休息為由，推拒原告安排之工作，實則另與他經紀
      公司協商、安排、活動及演出，否則不可能於約滿後三日
      便與新經紀公司簽約，且於台灣有3部戲約及海外有7部戲
      約。
    (二)另依系爭合約第九條之約定，原告就被告之報酬均有權要
      求40%之經紀費用。而被告於合約期間內共收入9,618,965
      元，原告僅就其中2,171,700元部分，依約收取40%之經紀
      費用 868,680元，其餘部分則由被告與訴外人即怡佳公司
      分取，否則原告於系爭合約期限之三年內至少可多收取3,
      326,378 元。是原告依系爭合約第二條約定，請求被告賠
      償違約金300萬元，非屬過高。
五、聲明：(一)被告應給付原告 300萬元，及自起訴狀繕本送達翌
    日起至清償日止，按週年利率5%計算之利息。(二)訴訟費用由
    被告負擔。(三)原告願供擔保，請准宣告假執行。
貳、被告主張：
一、系爭合約之期間係自93年5月24日起至96年5月23日止，故原
    告主張被告於96年5月24日及96年5月26日於北京麥樂迪樂壇
    店及上海麥樂迪徐家店，公開與影迷見面訪談之事項，自
    非屬合約期間內。
二、系爭合約第二條約定，原告係被告之模特兒及表演工作之專
    屬代理人，故該等事項不得由原告以外之他人為之。然原告
    所列舉被告自96年5月20日起至96年5月23日止於大陸之公開
    表演事項，均僅係被告接受專訪，並非模特兒及表演工作，
    亦非任何商業演出，被告亦未收取任何報酬或酬金，自無違
    反系爭合約之約定。且被告除於96年5月21日下午3時，在北
    京參加「V.SOHU明星在線」網路視訊之現場訪談節目外，其
    餘訪談節目均於系爭合約期限屆滿後始播出，並非於系爭合
    約期間屆滿前播出。
三、被告於96年3月、4月間已事先告知原告，被告於系爭合約期
    滿將返回新加坡時時可能會有相關海外宣傳之行程，原告並
    表示同意，且被告就此次大陸之行程，亦已事前多次電話聯
    繫原告之經紀人與經理，上開事項亦未影響到系爭合約之履
    行或有妨礙其他通告及工作之履行，足見被告主觀上並無故
    意違約之惡意。
四、兩造所訂定之系爭合約之條文僅有十七條，片面約定被告違
    約時須支付原告違約金之條款有第二、四、五、六、七、十
    、十三條等八條之多，足見系爭合約具有不公平性。且系爭
    合約有約定違約罰金、懲罰性違約金、無條件賠償及違約金
    等，可知系爭合約有關違約金之約定，並非皆屬懲罰性違約
    金。原告依系爭合約第二條約定，請求被告給付「違約罰金
    」，對照其他條文約定，其性質應屬「賠償額預定性之違約
    金」。惟原告所主張之上開事項，被告主觀上既無故意違約
    之惡意，自未違反系爭合約之約定。退萬步言，縱認原告所
    主張之上開事項，被告已違反系爭合約之約定，然原告並未
    受有300萬元之損害，被告爰請求鈞院依民法第252條規定及
    最高法院87年度台上字第2563號判決之意旨，予以酌減違約
    金。
五、原告稱其為顧及被告之影藝事業發展，放棄酬勞收取，將酬
    勞由40%改為20%。然事實上，依兩造與訴外人怡佳公司所共
    同簽訂之三方合約，可知被告仍係僅能收取 60%之酬勞，原
    告稱其放棄另外 20%酬勞之部分，則由訴外人怡佳公司收取
    。且被告與原告簽約三年，頭二年原告即全權委由訴外人怡
    佳公司處理被告之演藝事務，並收取 20%之報酬，原告於上
    開合約屆滿前執意續約，經被告查知訴外人怡佳公司之狀況
    後表示不願續約，原告始於第三年安排被告之演藝事務，原
    告之抽成則回復至40%。
六、聲明：(一)原告之訴駁回。(二)訴訟費用由原告負擔。(三)如受不
    利判決，請准供擔保免為假執行。
參、兩造不爭執之事實：
一、兩造簽訂系爭合約，合約期間自93年5月24日起至96年5月23
    日止。
二、兩造於系爭合約第二條約定：「乙方（即被告）自簽訂合約
    日起，所有台灣地區內外影像廣告、平面廣告、媒體宣傳（
    包含但不限於海報、報紙、雜誌、廣播、電視、電影、錄影
    帶、雷射唱片、光碟、網際網路、唱片宣傳活動及其他可能
    產生之媒體等）、影視演出、活動、訪問、商品廣告、肖像
    權及任何公開場合之表演或公開露面等，均專屬於甲方（即
    原告），由甲方負責接洽及處理，乙方不得私自或自行指派
    、委託第三者與任何他人接洽、協商議價、訂約等，倘有任
    何違反情事，乙方同意支付甲方違約罰金300萬元整。」。
三、被告並未經由原告之接洽、安排，而於大陸地區從事下列活
    動（以下簡稱系爭活動）：
    (一)於96年 5月20日於長春之吉林電視台錄製「超級樂八點」
      綜藝節目；
    (二)於96年5月21日前往北京，於下午3時許於北京參加「V.SO
      HU明星在線」網路視訊之現場訪談節目；
    (三)於96年5月21日下午6時許參加「陽光快車道」綜藝節目之
      錄影；
    (四)於96年 5月21日夜間參加「莎莎音樂教室」之訪談節目；
    (五)於96年 5月22日上午11時許，參加騰訊網路視訊「明星面
      對面」之現場訪談節目；
    (六)於96年5月22日下午7時許，參加廣播電台 FM974「在流行
      」節目之訪談；
    (七)於96年5月23日夜間6時許，參加「一然坊」廣播電台之訪
      談節目；
    (八)分別於96年5月24日及96年5月26日於北京麥樂迪樂壇店及
      上海麥樂迪徐家店，公開與影迷見面訪談。
肆、得心證之理由：
本件兩造所爭執之處，應在於：(一)被告於大陸地區所從事之系爭
活動，是否屬於系爭合約第二條所約定專屬於原告接洽及處理之
活動範疇？(二)被告從事系爭活動，是否曾經取得原告之同意？(三)
系爭合約第二條約定之違約金性質為何？所約定之違約金是否過
高？
一、經查，系爭活動中，被告分別於96年5月24日及96年5月26日
    於北京麥樂迪樂壇店及上海麥樂迪徐家店，公開與影迷見
    面訪談之行為，雖係發生於系爭合約存續期間屆滿日96年 5
    月23日之後，然此項活動之行程早於系爭合約存續期間屆滿
    前之96年 5月20日之前即已排定等情，業據原告提出被告部
    落格網頁列印資料十紙附卷可稽；故包括此二項活動在內之
    系爭活動均係於系爭合約存續期間內，由原告以外之被告本
    人或其指派、委託者所接洽安排之事實，應堪認定。次查，
    系爭活動之內容包括：於吉林電視台錄製「超級樂八點」綜
    藝節目、參加「V.SOHU明星在線」網路視訊之現場訪談節目
    、參加「陽光快車道」綜藝節目之錄影、參加「莎莎音樂教
    室」之訪談節目、參加騰訊網路視訊「明星面對面」之現場
    訪談節目、參加廣播電台 FM974「在流行」節目之訪談、參
    加「一然坊」廣播電台之訪談節目、於北京麥樂迪樂壇店及
    上海麥樂迪徐家店公開與影迷見面訪談等，經核應屬系爭
    合約第二條所約定之「影視演出」、「媒體宣傳」、「活動
    」、「訪問」、「公開場合之公開露面」等行為無訛，則依
    據兩造於系爭合約第二條之約定，系爭活動確係專屬於原告
    接洽及處理之活動範疇一節，自亦堪認定。至於被告所辯系
    爭合約前言中載明原告係被告之「模特兒及表演工作之專屬
    代理人」，及被告從事系爭活動並未收費等情，明顯對於本
    件依據系爭合約之明確記載，系爭活動係專屬於原告接洽及
    處理之事實不生影響，本院爰不另就此部分抗辯另為審酌，
    附此敘明。
二、被告雖主張其就從事系爭活動，已事前多次電話聯繫原告之
    經紀人與經理，並聲請本院訊問證人李宜紋（原告之經理）
    及林祖萱（原告之主管）。然依據證人李宜紋所證述：「（
    【提示起訴狀】原告在起訴狀所記載這些被告的行為，你是
    否知道被告有這些行為？）當時我還在公司，所以這些事情
    事後我們是知道的。」、「（你何時知道被告有參加這些活
    動？）在他去參加之前，就有人會打電話詢問這些事情，我
    的主管問他，他說沒這回事，我們有上網去看這些訊息，也
    是從這些訊息上面我們才知道的。」、「（被告在從事起訴
    狀所記載的這些活動之前，有沒有跟你聯絡請你取得主管同
    意？）我之前有接過他一通電話，是在5月 18日禮拜五，他
    有打電話來，我主管在忙，沒辦法接電話，但他只是單純的
    說他23日要去大陸，24日在北京有見面會這樣的活動，他的
    合約跟我們是在23日就滿了，所以我們就認為24日的活動跟
    我們沒有關係。」、「（是否知道被告在96年 5月間要去大
    陸？）他只是單純的告訴我們24日在北京有見面會，其他的
    都沒有跟我們說。」、「（你們有沒有問他24日之前有沒有
    其他的活動？）這些我們沒有問，因為之前我主管已經在電
    話裡面詢問過他，他說要相信他沒有。」等語，及證人林祖
    萱結證：「（【提示起訴狀】起訴狀所主張的被告在兩造契
    約期滿之前所從事的活動，你何時知道他有做這些事情？）
    母親節之前有影迷打電話來公司詢問，說我們公司在北京或
    上海有無辦活動，我們說沒有，後來陸續有人打來問，我在
    5月 14日打電話給被告，問他最近有無活動，他說沒有，我
    說你合約快滿了，如果這中間有活動，要知會公司，他說好
    ，過一陣子，又有人來詢問，我們的回答就是清楚告知沒有
    這個活動，後來別人又問，我們就上網去看，發現有相關的
    證物出現。」、「（你提到上網去看，蒐集到這些證物的時
    間？）差不多18、19日我們就在注意了，後來被告在18日有
    打電話來公司，是李宜紋接的電話。」、「（被告抗辯在從
    事這些活動之前，曾經打電話到公司取得同意，有何意見？
    ）他只有5月 18日打電話來公司，說我很難找，他告訴李宜
    紋說他23日到北京，24日辦影迷會，因為23日就約滿了，所
    以他24日的活動我並不管。」等情，可知被告除曾於96 年5
    月18日於電話中通知訴外人李宜紋，其將於同月24日於北京
    參加影迷見面活動之外，並未將其即將於大陸地區參加其他
    活動之計畫告知原告；則被告既於系爭合約存續期間內，未
    經由原告之接洽，即私下安排系爭活動中於96年 5月23日前
    進行之活動，其此部分行為違反系爭合約第二條之約定，應
    堪認定。至於被告於系爭合約存續期間內接洽、安排系爭活
    動中於96年5月24日及同月 26日進行之活動，依據上開證人
    之證詞，被告既然曾經以電話告知訴外人李宜紋其將參加96
    年5月 24日之影迷見面活動，而得悉原告認為系爭合約存續
    期間後之活動，與原告並無關係之意思，自應認為原告已經
    認可被告接洽、安排系爭合約存續期間後的活動之行為；是
    被告安排系爭活動中於96年 5月24日及同月26日所進行活動
    之行為，自難認亦有違反系爭合約第二條之約定。
三、按「當事人得約定債務人於債務不履行時，應支付違約金。
    」、「違約金，除當事人另有訂定外，視為因不履行而生損
    害之賠償總額。其約定如債務人不於適當時期或不依適當方
    法履行債務時，即須支付違約金者，債權人除得請求履行債
    務外，違約金視為因不於適當時期或不依適當方法履行債務
    所生損害之賠償總額」，民法第 250條第1、2項分別定有明
    文。次按「約定之違約金過高者，法院得減至相當之數額，
    民法第 252條定有明文。至於是否相當，即須依一般客觀事
    實，社會經濟狀況及當事人所受損害情形，以為斟酌之標準
    。且約定之違約金過高者，除出於債務人之自由意思，已任
    意給付，可認為債務人自願依約履行，不容其請求返還外，
    法院仍得依前開規定，核減至相當之數額。」、「約定之違
    約金是否過高，應就債務人若能如期履行債務時，債權人可
    得享受之一切利益為衡量之標準，而非以僅約定一日之違約
    金額若干為衡量之標準。」、「違約金本應推定為損害賠償
    之預約，與無償贈與契約不同。關於損害賠償之額數，在當
    事人間雖不妨於事前預為約定，而其所約定之額數，如果與
    實際損害顯相懸殊者，法院自得以當事人實際上所受損失為
    標準，酌予核減。」，最高法院亦分別著有79年台上字第19
    15號、51年台上字第19號、19年上字第1554號等判例可資參
    照。經查，兩造於系爭合約第二條約定「乙方（即被告）自
    簽訂合約日起，所有... ，由甲方（即原告）負責接洽及處
    理，乙方不得私自或自行指派、委託第三者與任何他人接洽
    、協商議價、訂約等，倘有任何違反情事，乙方同意支付甲
    方違約罰金 300萬元整。」，乃兩造不爭執之事實。本件被
    告確有違反系爭合約第二條之行為，已如前述；惟本院依據
    以下理由，認為被告應賠償原告之違約金，應自 300萬元酌
    減為32萬元：
    (一)系爭合約之條文共有十七條，其中約定被告違約時須給付
      原告特定金額之條款，計有第二條（違約罰金）、第四條
      （懲罰性違約金）、第五條（賠償）、第六條（懲罰性違
      約金）、第七條（懲罰性違約金）、第十條（賠償）、第
      十三條（違約金）等七項條文等情，有系爭合約影本一件
      在卷可稽；是自兩造已於系爭合約第四條、第六條及第七
      條中使用「懲罰性違約金」之用語，卻僅於第二條使用「
      違約罰金」之用語，以及兩造於系爭合約中就被告違反第
      二條所約定之活動應專屬原告接洽、處理的約定之情形，
      並未另外約定被告應負之賠償責任，或明示被告除給付30
      0 萬元違約金之外，仍然必須賠償原告因此所受損失之意
      旨，依據上開法律及判例之意旨，自應認為兩造於系爭合
      約第二條所約定之 300萬元違約罰金，其性質係屬於被告
      違反系爭合約第二條約定時之「賠償額預定性違約金」。
      則揆諸上揭判例之意旨，此項 300萬元之約定若與原告因
      被告上開違約行為所受損害之差距懸殊，本院自得就被告
      若無違反系爭合約第二條之行為時，原告所得享受之一切
      利益為衡量標準，酌減違約金至適當之數額。
    (二)經查，本件原告所主張被告違約行為之態樣，並非係如系
      爭合約第五條所示「拒絕原告為其安排之工作」或「因私
      務暫停工作而與原告預先安排之演出工作相衝突」等行為
      ，而僅係被告有如前述「私自接洽、安排系爭活動」之行
      為；而被告接洽、安排系爭活動中於96年 5月24日及同月
      26日進行活動之行為，並未違反系爭合約第二條之約定，
      前並已敘明。加以被告早於96年 4月間即以存證信函通知
      原告，自96年 5月23日系爭合約期滿後不再續約等情，業
      據證人李宜紋證述明確，則被告既僅係於系爭合約將屆滿
      前不久，利用原告並未為其安排活動之空檔，為自己安排
      96年5月20日至同月 23日間之演出、訪問活動，本件原告
      因被告前開違約行為所受之損害，最多應係被告若於上開
      日期參加原告為其安排之演出工作，原告因此所可能取得
      之最高經紀費用等情，應堪認定。
    (三)兩造於系爭合約第九條約定「甲方（即原告）為乙方（即
      被告）安排每次之拍攝演出工作，已方須給付甲方經紀費
      用，其計算方式如下：A....拍攝報酬之40%。B.... 拍攝
      報酬之 40%。」等情，有系爭合約影本一件附卷足據；是
      原告所可能取得之最高經紀費用，應以被告工作報酬最高
      可能收入之 40%計算，應無爭議。查演藝人員之身價常隨
      時間之不同而有明顯的變化，其參與演出或各種活動所得
      收取之報酬，也隨著演出或活動之性質及內容而有所不同
      。基於此項背景，本院認為較為公平可取之方式，乃就原
      告所提出被告演藝收入明細中，自系爭合約屆滿日回溯半
      年之期間內，選取被告工作一日所得賺取之最高收入，乘
      以被告私自從事活動之日數後，再乘以 40%計算本件原告
      因被告違約行為所可能受到之最大損害。
    (四)依據原告所提出被告收入款項之明細，被告自95年11月24
      日至96年5月23日半年期間內所從事之演藝工作中，以「
      植村秀唇膏上市發表會」之收入20萬元，為其單日工作之
      最高收入；被告私自從事活動之日期為96年 5月20日至同
      月23日，共計四日。依此計算，本件原告因被告上開違約
      行為所可能受到之最大損害，應為32萬元（每日20萬元乘
      以四日乘以40%）。
    (五)被告雖有違反系爭合約第二條之違約行為，然系爭合約第
      二條所約定之「賠償額預定性違約金」 300萬元，核與原
      告因被告違約行為所可能受到最大損害32萬元之差距懸殊
      ，本院爰依據民事訴訟法第 252條之規定，將本件違約金
      酌減為32萬元。
四、從而原告依據系爭合約第二條之約定，請求被告給付 300萬
    元及自起訴狀繕本送達之翌日即96年6月8日起按週年利率5%
    計算之法定遲延利息，於被告應給付原告32萬元及自上開日
    期起算之法定遲延利息部分，為有理由，應予准許；逾此部
    分之請求，則無理由，應予駁回。
伍、本件兩造分別陳明願供擔保聲請宣告假執行或免為假執行，
    經核於原告勝訴部分並無不合，爰分別酌定相當之擔保金額
    宣告之。至原告其餘假執行之聲請，因訴之駁回而失所附麗
    ，不應准許。
陸、本案事證已臻明確，兩造其餘主張陳述及所提之證據，均毋
    庸再予審酌，附此敘明。
柒、據上論結，本件原告之訴一部為有理由，一部為無理由，依
    民事訴訟法第79條、第390條第2項、第 392條，判決如主文
    。
中    華    民    國    97    年     1    月    10    日
                  民事第二庭    法  官  楊代華
以上正本係照原本作成
如對本判決上訴，須於判決送達後20日內向本院提出上訴狀
中    華    民    國    97    年     1    月    10    日
                                書記官  許婉如


司法院資訊處製作；財團法人民間司法改革基金會備份。
